臺灣高等法院民事判決
108年度醫上易字第11號
上  訴  人  簡百淞  
被 上 訴人  陳婌媛  
輔  佐  人  林麗玲  

上列當事人間損害賠償事件，上訴人對於中華民國108年5月24日
臺灣士林地方法院107年度醫字第12號第一審判決提起上訴，本
院於109年2月12日言詞辯論終結，判決如下：
    主      文
上訴駁回。
第二審訴訟費用由上訴人負擔。
    事實及理由
一、上訴人經合法通知未於言詞辯論期日到場，核無民事訴訟法
    第386 條所列各款情形，爰依被上訴人之聲請，由其一造辯
    論而為判決。
二、被上訴人主張：上訴人無合法牙醫師資格，竟在臺北市○○區
    ○○○路000巷0號2樓經營福仁牙醫診所，利用通訊軟體Line招
    攬被上訴人前去就診，逕自評估被上訴人之健康及牙骨狀況
    適宜進行植牙手術，並自民國104年9月26日起至105年2月16
    日止，與不知名之訴外人為被上訴人陸續植入13顆植體，且
    為進行植牙對被上訴人施打麻藥、拆線、安裝臨時牙套、調
    整臨時牙套、印模作臨時牙套、補骨粉及縫合等，而擅自執
    行醫療業務，致被上訴人受有支出植牙費用新臺幣（下同）
    30萬元之損害。且被上訴人術後傷口多處發炎、化膿，受有
    上下顎骨11顆植體周圍炎、骨髓炎等傷害，因而支出醫療費
    用3萬2,151元、冷敷袋費用160元、就醫交通費用4,920元、
    假牙費用3萬元，並因此痛苦不堪，受有非財產上損害30萬
    元。爰依民法第184條第1項前段、後段、第2項規定，請求
    上訴人賠償66萬7,231元，並加計自刑事附帶民事訴訟起訴
    狀繕本送達翌日即106年9月26日起算之法定遲延利息等語。
    （原審為上訴人敗訴之判決，上訴人聲明不服，提起上訴。
    至被上訴人請求超逾上開部分，未據其聲明不服，該部分非
    本院審理範圍）。並於本院聲明：上訴駁回。
三、上訴人未於言詞辯論期日到場，惟據其以前到場以：其非福
    仁牙醫診所之負責人，雖未取得合法醫師資格，然為菲律賓
    西北大學牙醫博士，得擔任實習醫師，且其並未為被上訴人
    進行植牙手術，植牙費用30萬元亦係由福仁牙醫診所負責人
    林以文收取，其不負損害賠償責任。縱應負損害賠償責任，
    林以文、林稀中亦參與系爭植牙手術，其賠償損害之比例亦
    應為3分之1等語，資為抗辯。並於本院聲明：㈠原判決不利
    於上訴人部分廢棄。㈡上開廢棄部分，被上訴人在第一審之
    訴及假執行之聲請均駁回。
四、被上訴人主張上訴人無牙醫師資格，擅自執行醫療業務，致
    其受有損害，其得依民法第184條第1項前段、後段、第2項
    規定請求上訴人賠償66萬7,231元，為上訴人所否認，並以
    前詞置辯，是本件所應審究者為上訴人應否負侵權行為損害
    賠償責任？被上訴人得請求賠償之項目、金額為何？茲論述
    如下：
  ㈠上訴人應否負侵權行為損害賠償責任？ 
　⒈按違反保護他人之法律，致生損害於他人者，負賠償責任。
    民法第184 條第2 項前段定有明文。又未取得合法醫師資格
    ，執行醫療業務者，處六個月以上五年以下有期徒刑，得併
    科新臺幣三十萬元以上一百五十萬元以下罰金。但合於下列
    情形之一者，不罰：一、在中央主管機關認可之醫療機構，
    於醫師指導下實習之醫學院、校學生或畢業生。二、在醫療
    機構於醫師指示下之護理人員、助產人員或其他醫事人員。
    三、合於第十一條第一項但書規定。四、臨時施行急救。亦
    為醫師法第28條所明定。
　⒉被上訴人主張上訴人未取得合法牙醫師資格，惟自104年9月2
    6日起至105年2月16日止，與不知名之訴外人為其陸續植入1
    3顆植體，且為進行植牙並對其施打麻藥、拆線、安裝臨時
    牙套、調整臨時牙套、印模作臨時牙套、補骨粉及縫合等，
    致其術後傷口多處發炎、化膿，受有上下顎骨11顆植體周圍
    炎、骨髓炎等傷害，已據提出估價單、X光片翻拍照片、Lin
    e對話記錄、醫療費用收據、診療記錄（病歷聯）、門診收
    據、診斷證明書等件為證（原審卷第57-106頁）。上訴人不
    否認其未取得合法牙醫師資格，及被上訴人於福仁牙醫診所
    植入13顆植體，術後傷口多處發炎、化膿，受有上下顎骨11
    顆植體周圍炎、骨髓炎等傷害，惟抗辯其為菲律賓西北大學
    牙醫博士，得擔任實習醫師，且其未為被上訴人進行植牙手
    術，亦未收取30萬元植牙費用，並未違反醫師法第28條規定
    等語。經查：
　⑴醫師法第28條所定之醫療業務，係指以醫療行為為職業者而
    言。所稱之醫療行為，則指以治療、矯正或預防人體疾病、
    傷害、殘缺為目的，所為之診察、診斷及治療，或基於診察
    、診斷結果，以治療為目的，所為之處方、用藥、施術或處
    置等行為之全部或一部，均屬之。另診斷、處方、手術、病
    歷記載、施行麻醉之醫療行為，屬醫療業務之核心，應由醫
    師親自執行。而假牙製作過程之咬模、試模及安裝行為，均
    屬牙醫醫療行為，應由牙醫師或鑲牙生為之，或由領有齒模
    製造技術員登記證者，依牙體技術師法第57條第1 項規定於
    牙醫師或鑲牙生指示下為之。本件上訴人固抗辯其未為被上
    訴人進行植牙手術，亦未收取30萬元植牙費用，並未違反醫
    師法第28條規定等語。惟被上訴人已將植牙費用30萬元交付
    上訴人，業據提出上訴人104年10月26日所開立30萬元植牙
    費用之估價單為證（原審卷第57頁）。且兩造以通訊軟體Li
    ne對話時，被上訴人提及「只剩下尾款十萬元可以做好之後
    再繳嗎？已經繳了三十萬四分之三了」，上訴人即答稱「好
    」，並未否認其已收受植牙費用30萬元之事實，亦有上開Li
    ne對話記錄附卷可參（2005號偵查卷三第71頁）。足見被上
    訴人確已交付植牙費用30萬元予上訴人。又被上訴人至福仁
    牙醫診所進行植牙手術前，係以通訊軟體Line與上訴人聯繫
    ，且被上訴人寄送X光片予上訴人後，上訴人即評估被上訴
    人適宜進行植牙手術，並於被上訴人進行植牙手術前、後，
    為被上訴人施打麻藥、拆線、安裝臨時牙套、調整臨時牙套
    、印模作臨時牙套、補骨粉及縫合等醫療行為，有上訴人利
    用通訊軟體Line以「簡青山（華倫牙醫）」名義與被上訴人
    對話，載明「請問妳（即被上訴人）有確定要來植牙嗎？如
    果有的話我（即上訴人）就幫妳準備植體，妳來的當天就可
    以開始植牙了，不用白跑一趟」「那那一天要來？坐幾點車
    ？要跟我確認？當天要先繳完20萬，繳完就當天植牙完成」
    「40萬全部包括做到好」「我評估好了，因為有看到X 光片
    ，和照片了」「跟實際的狀況差不多了」「放心，我植過幾
    百過病人，每一個都滿意的！完全後保固服務也很滿意的」
    「我做25年了」「下週六幫你裝臨時假牙，請帶2 萬元上來
    」、「只能上來一趟幫忙妳黏上去，調整好帶一些」、「幫
    妳修補，沒問題的」等內容之Line對話記錄在卷可憑（2005
    號偵查卷三第68頁、第71頁）。而臺北市政府衛生局於105
    年3月24日至福仁牙醫診所稽查時，即係由上訴人一人在場
    著醫師袍為被上訴人進行植體之移除，亦有臺北市政府衛生
    局105年3月24日檢查工作日記表、調查紀錄表、現場照片附
    卷可佐［臺灣士林地方檢察署104年度他字第2005號偵查卷（
    下稱2005號偵查卷）三第28-43頁］。亦足認上訴人就被上訴
    人擬進行之植牙手術已為診察、診斷，並依其診察、診斷結
    果，以治療為目的，為被上訴人進行植牙手術相關施術、處
    置，雖上訴人非為被上訴人植入植體之人，然其已對被上訴
    人為植牙手術相關施打麻藥、拆線、安裝臨時牙套、調整臨
    時牙套、印模作臨時牙套、補骨粉及縫合等醫療行為，應堪
    認定。上訴人對被上訴人為植牙手術相關醫療行為，並收取
    費用以之為職業，自屬執行醫療業務，其抗辯其未為被上訴
    人進行植牙手術，亦未收取30萬元植牙費用，並未違反醫師
    法第28條規定，為無可採。
　⑵又醫師法第28條但書第1款所定得執行醫療業務者，應以在中
    央主管機關認可之醫療機構，於醫師指導下實習之醫學院、
    校學生或畢業生為限。而依實習醫師制度實施要點第2 點規
    定，所稱之實習醫師，係指公立或立案之私立大學、獨立學
    院或符合教育部採認規定之國外大學、獨立學院醫學系、中
    醫學系、牙醫學系畢業，並經實習期滿成績及格，領有畢業
    證書，繼續從事實習者而言。本件上訴人自菲律賓西北大學
    牙醫系畢業後，並未在我國經教學醫院評鑑通過得提供臨床
    實作訓練之醫療機構完成臨床實作，業據其於所涉違反醫師
    法案件（下稱系爭刑案）審理時陳述明確［原法院106年度醫
    訴字第2號卷（下稱刑事一審卷）二第134頁］，足見上訴人
    未曾實習期滿成績及格，並未具備上開要點所定經實習期滿
    成績及格之要件，非屬該要點所稱繼續從事實習之實習醫師
    。又上訴人所稱之指導醫師林偉剛、林以文於系爭刑案審理
    時已分別證稱：「我（即林偉剛）並沒有在102 年4 月至10
    6 年6 月1 日之期間擔任被告（即上訴人）的指導醫師」，
    及「我（即林以文）沒有同意擔任被告（即上訴人）的指導
    或指示醫師」等語（刑事一審卷一第253頁、第261頁）。且
    臺北市政府衛生局於105年3月24日至福仁牙醫診所稽查時，
    僅上訴人一人在場，並著醫師袍正為被上訴人進行植體之移
    除，已詳前述（2005號偵查卷三第28-43頁）。亦足證上訴
    人並非在醫師指導下執行醫療業務。上訴人並非實習醫師制
    度實施要點第2 點所定之實習醫師，且未在醫師指導下逕自
    執行醫療業務，不符合醫師法第28條但書第1款所定得執行
    醫療業務之情形，上訴人抗辯其為菲律賓西北大學牙醫博士
    ，得擔任實習醫師，並未違反醫師法第28條規定，亦無可採
    。
　⒊承上，上訴人未取得合法牙醫師資格，對被上訴人執行植牙
    手術醫療業務，應認上訴人已違反保護他人之法律即醫師法
    第28條規定。又被上訴人所受之傷害，係因植牙手術施作不
    當所致，而植牙手術之術前評估亦為影響植牙手術結果之重
    要因素，被上訴人於進行植牙手術時已64歲，年紀較長，且
    罹患慢性病，是否適宜進行植牙手術，自應由具植牙專科技
    術之人於術前審慎評估，上訴人未取得合法牙醫師資格，並
    無植牙專業技術與能力，其逕以被上訴人提供之X光片即評
    估被上訴人適宜進行植牙手術，並與不知名之訴外人貿然為
    被上訴人進行植牙手術，終致被上訴人術後受有上下顎骨11
    顆植體周圍炎、骨髓炎等傷害，應認上訴人上開違反保護他
    人法律之行為與被上訴人所受傷害之結果間有相當因果關係
    存在。是被上訴人依民法第184 條第2項前段規定，請求上
    訴人就其因系爭植牙手術所受損害負賠償責任，應屬有據。
　㈡被上訴人得請求賠償之項目、金額為何？　
　⒈按不法侵害他人之身體或健康者，對於被害人因此喪失或減
    少勞動能力或增加生活上之需要時，應負損害賠償責任。不
    法侵害他人之身體、健康，被害人雖非財產上之損害，亦得
    請求賠償相當之金額，民法第193 條第1 項、第195 條第1
    項前段定有明文。
　⒉茲就被上訴人請求賠償之項目、金額審究如下：
  ⑴植牙費用30萬元：
　　被上訴人主張其誤認上訴人具合法牙醫師資格，接受上訴人
    執行植牙手術醫療業務，因而交付植牙費用30萬元予上訴人
    而受有損害，已據提出估價單為證（原審卷第57頁）。而兩
    造以通訊軟體Line對話時，上訴人並未否認已收受植牙費用
    30萬元，其抗辯未收取植牙費用30萬元一節為無可採，亦如
    前述。上訴人未具合格牙醫師資格，不得執行醫療業務，被
    上訴人倘若知悉上情，即不會接受由上訴人執行植牙手術醫
    療業務，其因誤認交付植牙費用30萬元予上訴人而受有損害
    ，其主張上訴人應賠償其此部分損害，應為可採。
　⑵醫療費用3萬2,151元、冷敷袋費用160元：　 
　　被上訴人主張其因系爭植牙手術受有上下顎骨11顆植體周圍
    炎、骨髓炎等傷害，支出醫療費用3萬2,151元、冷敷袋費用
    160元，已據提出醫療費用收據、診療記錄（病歷聯）、門
    診收據等件為證（原審卷第79-104頁），上訴人就此項目、
    金額復已表示無意見（本院卷第68頁）。是被上訴人此部分
    主張應為可採。
  ⑶就醫交通費用4,920元：
    被上訴人主張其因系爭植牙手術受有上下顎骨11顆植體周圍
    炎、骨髓炎等傷害，而有至臺大醫院就醫之必要，以其住居
    於彰化縣、至臺大醫院就診次數為3次，及高鐵標準車廂票
    彰化、臺北單次票價為820元計算，其就醫交通費用合計4,9
    20元（820×2×3＝4,920），上訴人並已表示就此項目、金額
    沒有意見（本院卷第68頁）。是被上訴人此部分主張為可採
    取。
　⑷假牙費用3萬元：
    被上訴人主張其因植牙失敗植體全數清除，而有施作假牙之
    必要，因而支出假牙費用3萬元，已據提出中國醫藥大學附
    設醫院診斷證明書為證（原審卷第105-106頁），上訴人就
    被上訴人目前配戴活動假牙不予爭執（原審卷第128頁），
    並已表示就此項目、金額沒有意見（本院卷第68頁）。是被
    上訴人此部分主張亦為可採。
　⑸非財產上損害30萬元：
　　按非財產上賠償之金額是否相當，應斟酌實際加害情形、影
    響該權利是否重大、兩造身分地位，經濟狀況及其他各種情
    形，以為核定之準據。上訴人未取得合法牙醫師資格執行醫
    療業務，致被上訴人受有上下顎骨11顆植體周圍炎、骨髓炎
    等傷害，因而必須拆除已施作植體、另行裝設假牙及持續就
    診治療，衡情身體、精神均受有相當之痛苦，被上訴人請求
    上訴人賠償非財產上損害，應屬有據。原審審酌被上訴人於
    植牙時將近65歲，因上訴人未取得合法牙醫師資格，逕自評
    估被上訴人適合進行植牙手術，並安排不明人士為被上訴人
    進行植牙手術，造成被上訴人上下顎骨11顆植體周圍炎與骨
    髓炎，嗣於中國醫藥大學附設醫院進行植體拔除手術始解決
    發炎之問題，身心受有極大之精神痛苦，及被上訴人為家管
    ，名下有不動產2筆、股票，財產總額約143萬元，上訴人為
    菲律賓西北大學畢業，名下有不動產數筆、汽車，財產總額
    約50萬元，有稅務電子閘門財產所得調件明細表在卷可佐等
    情（原審調閱資料卷），酌定被上訴人得請求上訴人賠償之
    非財產上損害為30萬元，應屬適當。
　⒊承上，被上訴人得請求上訴人賠償之項目、金額為植牙費用3
    0萬元、醫療費用3萬2,151元、冷敷袋費用160元、就醫交通
    費用4,920元、假牙費用3萬元、非財產上損害30萬元，合計
    為66萬7,231元（300,000＋32,151＋160＋4,920＋30,000＋300,0
    00＝667,231）。上訴固抗辯林以文、林稀中亦參與系爭植牙
    手術，其賠償損害之比例應為3分之1等語。惟上訴人上開所
    辯縱若屬實，亦僅屬林以文、林稀中與上訴人是否構成共同
    侵權行為，而應對被上訴人連帶負賠償責任之問題。而連帶
    債務之債權人，得對於債務人中之一人或數人或其全體，同
    時或先後請求全部或一部之給付，為民法第273條第1項所明
    定，被上訴人仍得專對上訴人一人請求為全部之給付，上訴
    人抗辯其賠償損害之比例應為3分之1，應無可採。是被上訴
    人依民法第184條第2項前段規定，請求上訴人賠償66萬7,23
    1元，自屬正當。
　㈢又被上訴人依民法第184 條第2 項前段規定，請求上訴人賠
    償損害66萬7,231元，既有理由，關於被上訴人基於重疊合
    併，併依民法第184條第1項前段、後段規定為同一聲明部分
    ，自毋庸再予審究。
五、綜上所述，被上訴人依民法第184 條第2 項前段規定，請求
    上訴人給付66萬7,231 元，及自刑事附帶民事訴訟起訴狀繕
    本送達翌日即106年9月26日（附民卷第33頁）起至清償日止
    ，按週年利率5%計算之利息，為有理由。原審就此為上訴人
    敗訴之判決，核無不合。上訴意旨指摘原判決此部分不當，
    求予廢棄改判，為無理由，應駁回其上訴。
六、本件事證已臻明確，兩造其餘攻擊防禦方法及所提證據，經
    審酌，核與本件判決結果不生影響，爰不再逐一論列，附此
    敘明。
七、據上論結，本件上訴為無理由，依民事訴訟法第449 條第1 
    項、第78條、第463條、第385條第1項前段，判決如主文。
中　　華　　民　　國　　109 　年　　2 　　月　　26　　日
                  醫事法庭  
                      審判長法  官  陳秀貞
                            法  官  邱景芬
                            法  官  林哲賢
正本係照原本作成。
不得上訴。
中　　華　　民　　國　　109 　年　　2 　　月　　26　　日
　　　　　　　　　　　　　  書記官  邱品華